【裁判字號】    94,上易,1728
【裁判日期】    950428
【裁判案由】    侵占
【裁判全文】
臺灣高等法院刑事判決                94年度上易字第1728號
上  訴  人
即  被  告  丙○○
上列上訴人因侵占案件，不服臺灣桃園地方法院93年度易字第
1014號，中華民國94年8月24日第一審判決（起訴案號：臺灣桃
園地方法院檢察署92年度偵字第11258號），提起上訴，本院判
決如下：
    主  文
原判決撤銷。
丙○○無罪。
    理  由
一、公訴意旨略意以：被告丙○○係設於桃園縣中壢市○○○街
    106號4樓德威工商會計土地代書事務所之負責人，負責經辦
    土地登記、繼承遺產之相關代書業務，為受委任處理他人事
    務之業務之人。緣丙○○於90年9月間某日，在桃園地區某
    處，受甲○○○、乙○○等人委託，辦理其父余家澄（於90
    年9月4日死亡）遺產稅申報及繼承登記，明知繼承人未於被
    繼承人死亡後6個月內辦理遺產稅之申報，依法科處遺產稅
    之1倍罰鍰，並可申請辦理延期1次（3個月），免遭處罰。
        丙○○於90年9月間先收取新臺幣（下同）2萬元訂金，
    迨於辦理甲○○○等人遺產稅之申請，竟又故意不告知甲○○○等人未於期限內申報遺產稅，並隱瞞逾期申報必遭受遺
    產稅本稅1倍之罰鍰，使甲○○○等人遭受逾期申報之違章
    罰鍰，同時又佯稱申報遺產稅時需繳付印花稅款，而向甲○○○、乙○○等人收取印花稅，乙○○不疑有他，於91年3
    月21 日交付7萬6千元，直至91年11月18日，甲○○○等人
    接獲中壢稽徵所通知，除需繳交遺產稅本稅外，還需繳納丙○○逾期至91年5月9日始向財政部臺灣省北區國稅局中壢稽
    徵所（下稱中壢稽徵所）辦理遺產稅申報之違章罰鍰，發現
    有異，進而質問丙○○上情及繳付印花稅情形，丙○○至此
    才告訴上情，又為避免未繳付印花稅之事實，遭其發現，而
    向甲○○○、乙○○等人佯稱印花稅巳繳，並出示郵局收據
    ，以掩飾上情，以易其持有為所有之意，侵占入己，嗣於甲○○○等人另委請謝清文代書出面辦理後，始知上情。核被
    告丙○○所為，係犯刑法第336條第2項業務侵占罪嫌云云
二、按犯罪事實應依證據認定之，無證據不得推定其犯罪事實，
    刑事訴訟法第154條第2項定有明文。又被告否認犯罪事實所
    持之辯解，縱屬不能成立，仍非有積極證據足以證明其犯罪
    行為，不能遽為有罪之認定（最高法院30年上字第1831號判
    例意旨參照）。
三、訊據被告丙○○對於向告訴人乙○○收受上開款項後，並未
    繳印花稅之事實，並不諱言，然矢口否認有背信、侵占等犯
    行，辯稱：伊未詐欺，6個月內雖然證件不齊，但伊有送件
    。伊接受委任辦理遺產及繼承登記，因繼承人不配合辦理，
    才造成逾期申報，當時並告知繼承人逾期申報要罰款，又告
    訴人接獲國稅局逾期未繳之罰單後，曾質問伊，但因他們要
    解除委任契約，所以伊就騙他們說印花稅巳經繳了，但是實
    際上沒有付」等語。
四、經查：
（一）、按背信罪之成立，以處理他人事務之人，意圖自己或第
        三人得不法利益，或意圖加損害於本人之意思，而故為
        違背其任務之行為為要件，如僅因處理事務怠於注意，
        致其事務生不良之影響，則為處理事務之過失問題，既
        非故意為違背任務之行為，自不負若何罪責，此有最高
        法院22年上字第3537號判例可資參照。查本件被告於受
        委任後，分別於90年10月22日、26日、29日、同年11月
        23日、同年12月1日、10日、12日、17日、20日、91 年
        2月8日、同年3月25日、同年5月3日陸續為申請、收集
        余家澄之繼承人戶籍謄本、印鑑證明等行為，有被告所
        提之土地登記申請書、余廖喜久、余聲金、余家澄、於
        月娥、余秋絨、乙○○、余聲松等人之戶籍謄本、印鑑
        證明在卷可按，尚均依辦理遺產及繼承登記程序而為之
        ，難認被告有損害委託人之意。再證人余聲金於原審審
        理時證述，被告之父與伊係好朋友等語（見原審94年8
        月11日審理筆錄），而被告僅係一時受託為余家澄之繼
        承人余聲金等人辦理繼承登記，與余聲金等人夙無怨恨
        仇隙，況被告受任辦理遺產登記等事宜，苟未順利辦理
        妥適，勢必影響其報酬之請領及信譽，故於情於理，被
        告實無故加損害於余聲金等人之必要，被告當無加損害
        於余聲金等人之意；且觀諸卷內，並無證據證明被告遲
        延辦理本件遺產申報，可致自己或他人受益之情形。故
        被告雖有怠於申報遺產之情事，然並無圖自己或第三人
        得不法利益，或加損害於本人之意思，要與背信之構成
        要件不符。
（二）、另查1、刑法第339第條1項之詐欺罪，以意圖為自己不
        法之所有，以詐術使人將本人或他人之物交付為其犯罪
        構成要件。2、又被繼承人死亡遺有財產者，納稅義務
        人應於被繼承人死亡之日起6個月內，向戶籍所在地主
        管稽徵機關依本法規定辦理遺產稅申報；納稅義務人違
        反前開規定，未依限辦理遺產稅或贈與稅申報者，按核
        定應納稅額加處1倍至2倍之罰鍰，遺產及贈與稅法第23
        條、第44條分別定有明文。3、本件於偵查中，證人即
        國稅局法務二科股長李博立證稱：「我們巳備妥相關資
        料，但申報期限屆至前（91年3月4日前），但並未收到
        丙○○申請余家澄之繼承人申報遺產稅資料，因91年5
        月9日才來申報，超過法定期間申報，所以依法科處1倍
        罰鍰。除非是我們的錯誤，原則是不可註銷的」、證人
        即中壢地政事務所賴素珠證稱：「手邊上只有謝清文於
        92年6月30日辦理繼承登記，沒有收到丙○○申請余家
        澄之繼承人辦理繼承登記及繳納印花稅，因逾期申報，
        被處罰鍰。」、證人即中壢稽徵所李秋萍證稱：「依代
        書業界慣例都是拿到稅單後再向納稅義務人請款，才知
        道繳費金額，而且受理余家澄申報遺產稅案件只有91年
        5月9日這件案子，沒有其它的，又印花稅是中壢稅捐處
        處理，是在遺產稅繳完後，再向地政機關辦理繼承登記
        前才繳的，不是屬於我們的業務，卷內雖有協議分割書
        ，但沒有貼印花。」，而證人王萬德證稱：「在遺產稅
        罰款前就巳問過她（被告）是否繳了印花稅，她說繳了
        ，而且拿郵局收執給我，根本就沒有談到代書費及繳罰
        款的事」等語。4、再者，余家澄係90年9月4日死亡，
        有余家澄戶籍謄本1份在卷可稽，而被告遲至91年5月9
        日始辦理申報一節，為被告所自承，並有財政部臺灣省
        北區國稅局中立稽徵所91年5月10日北區國稅中壢審第
        0910003050號函及所檢送之余家澄遺產稅申報書案卷在
        卷可按，則被告於91年3月20日以繳交辦理余家澄遺產
        登記印花稅為由，向乙○○收取7萬6千元時，已逾法定
        申報余家澄遺產稅之期限，且被告實際亦尚未向國稅局
        為余家澄之遺產稅申報，致告訴人受有1倍違章罰鍰，
        足認本件被告確有逾期申報遺產稅之情事，被告向乙○○收取7萬6千元印花稅，顯隱瞞未向國稅局為余家澄遺
        產稅申報之事實，並向告訴人乙○○、甲○○○，證人
        王萬德佯稱其所交付之印花稅巳繳清，使告訴人誤信被
        告已向國稅局為余家澄遺產稅之申報，終致告訴人受有
        1倍違章罰鍰。5、查本件被告及告訴人所在意者，顯均
        非7萬6千元之印花稅款，被告佯稱已為遺產稅申報而須
        繳交印花稅款，告訴人誤信被告已為渠等申報而交付印
        花稅款，嗣被告果為告訴人等申報遺產稅，無論是否逾
        期申報，亦應繳交前開印花稅款，被告實無從中詐欺之
        機會，且被告於向告訴人收取印花稅款時，縱實際上尚
        未向國稅局為余家澄之遺產稅申報，已逾辦理遺產登記
        之期間，被告在未經告訴人解除委任之前，經告訴人同
        意，並非不可收取或預收應付之款項，雖被告隱瞞尚未
        向國稅局為余家澄之遺產稅申報等情事，虛以辦理余家
        澄遺產登記事宜為由，假借繳交印花稅之藉口，致使余
        家澄之繼承人乙○○不察，誤認被告確有妥善辦理前開
        遺產登記事宜而交付前開用以繳付印花稅之款項，難認
        被告有詐欺之意圖，被告此行為，或係懼告訴人發現其
        未申報之事實，或係其一慣對客戶之手法，衡之尚難認
        被告有詐欺之意圖，雖被告在其業務上，應受極高度之
        批評，除告訴人有何過失之情形外，堪認應可歸責，且
        其肇致告訴人之損害，亦非數萬元可計，然此為民事之
        問題，告訴人尚有救濟之途，非刑事法院所得處理，應
        予敘明。
五、原審不察，遽以因被告實際未向國稅局為余家澄之遺產稅申
    報，既已逾辦理遺產登記之期間，被告即已喪失因辦理余家
    澄遺產登記事宜而收取應付款項之權限，故被告猶隱瞞前開
    情事，虛以辦理余家澄遺產登記事宜為由，假借繳交印花稅
    之藉口，致使余家澄之繼承人乙○○不察，誤認被告確有妥
    善辦理前開遺產登記事宜而交付前開用以繳付印花稅之款項
    云云，對於被告處以詐欺之罪，即有未洽，被告上訴否認犯
    罪，非無理由，自應由本院予以撤銷改判，為被告無罪諭知
    。
據上論斷，應依刑事訴訟法第369條第1項前段、第364條、第
301條第1項前段，判決如主文。
本案經檢察官邱美育到庭執行職務。
中    華    民    國    95    年    4     月    28    日
                  刑事第八庭審判長法  官  鄭文肅
                                  法  官  陳國文
                                  法  官  江國華
以上正本證明與原本無異。
不得上訴。
                                  書記官  陳玉嬋
中    華    民    國    95    年    5     月    5     日


司法院資訊處製作；財團法人民間司法改革基金會備份。
